臺灣苗栗地方法院民事簡易判決　　　　 99年度苗簡字第498號
原　　　告　饒瑞堂
訴訟代理人　陳俊傑律師
複　代理人　何振益
被　　　告　饒瑞鈿
上列當事人間請求遷讓房屋事件，本院於民國100 年5 月31日言
詞辯論終結，判決如下：
    主  文
原告之訴及其假執行之聲請均駁回。
訴訟費用由原告負擔。
    事實及理由
壹、程序方面：按不變更訴訟標的，而補充或更正事實上或法律
    上之陳述者，非為訴之變更或追加。民事訴訟法第256 條定
    有明文。本件原告起訴聲明請求被告應將坐落苗栗縣頭份鎮
    ○○段236 建號，門牌號碼苗栗縣頭份鎮○○里○○鄰○○街
    21號之房屋騰空返還原告。嗣於於本院會同兩造履勘現場並
    囑託苗栗縣頭份地政事務所（以下簡稱頭份地政）派員會測
    後，原告於訴訟程序進行中之民國100 年5 月31日具狀更正
    聲明為：被告應將坐落苗栗縣頭份鎮○○段706 地號土地（
    以下簡稱系爭760 地號土地）上，如附圖所示面積32.09 平
    方公尺之一層建物，及坐落同段706-1 地號土地（以下簡稱
    系爭760-1 地號土地）上，如附圖所示面積0.96平方公尺之
    一層建物，及面積5.75平方公尺之雨遮騰空返還原告。經核
    原告所為乃屬不變更訴訟標的而補充或更正事實上或法律上
    之陳述，爰准許之。
貳、實體事項：
一、原告起訴主張：
  (一)坐落苗栗縣頭份鎮○○段706 、706-1 地號（重測前為田寮
    段463-3 地號）土地上之同段236 建號建物（重測前為田寮
    段166 建號，以下簡稱系爭建物）為原告所有，被告未經原
    告同意，無任何權源占用系爭建物。為此，爰依民法第767
    條第1 項前段之規定，請求被告將系爭建物騰空返還原告等
    語。並聲明：被告應將坐落系爭706 地號土地上，如附圖所
    示面積32.09 平方公尺之一層建物，及坐落系爭706-1 地號
    土地上，如附圖所示面積0.96平方公尺之一層建物及面積
    5.75平方公尺之雨遮騰空返還原告；並陳明願供擔保，請准
    宣告假執行。
  (二)對被告抗辯所為之陳述：
    (1)訴外人即兩造之祖父饒細昂原於38年間在系爭706 、706-
      1 地號土地上興建地面層面積19.84 平方公尺之本國式磚
      造平房，並於38年10月15日辦妥保存登記，該平房嗣於59
      、60年間拆除改建為系爭建物。兩造之祖父饒細昂過世後
      ，上開土地及建物於65年4 月17日由訴外人即原告之父饒
      炳龍登記單獨繼承，嗣饒炳龍過世，於95年7 月24日由原
      告登記單獨繼承在案。準此，原告之父饒炳龍及被告之父
      饒鼎坤顯然未依撥產字據，將系爭706 、706-1 地號2 筆
      土地及系爭建物辦理繼承登記予饒細昴之二子饒阿乾。況
      且，系爭撥產字據係於58年6 月間訂立，迄今已逾15年而
      罹於時效，原告已不受系爭撥產字據效力之拘束。而被告
      就系爭土地及建物有何合法占有權源等事實，迄未舉證以
      實其說，則原告依民法第767 條第1 項前段規定請求被告
      騰空返還系爭建物，自屬有據。
    (2)原告提起本件訴訟前，被告曾委請兩造長輩饒登台、饒財
      松出面調解，表示若原告給付被告前替原告代墊系爭房屋
      前門修理費新臺幣（下同）6 萬元（嗣增加至11萬元）即
      返還系爭房屋予原告，可見被告並不爭執系爭建物為原告
      所有。且原告之父饒炳龍於80年6 月29日另將坐落頭份鎮
      ○○段705 地號，面積21.04 平方公尺土地贈與被告建築
      房屋，當時系爭建物尚在原告之父饒炳龍占有中，被告就
      系爭建物之所有權亦未爭執。嗣因被告之母行動不便，被
      告乃向饒炳龍請求無償借貸系爭建物供母使用，饒炳龍允
      諾後，被告於饒炳龍94年2 月5 日過世前，每年均偕母於
      饒炳龍農曆3 月12日生日時，攜帶厚禮至饒炳龍居住之頭
      份鎮○○街3 號向其祝壽致意。故縱認被告因此就系爭建
      物有占有權源，惟原告業於97年間以存證信函催告終止上
      開使用借貸關係，被告現仍屬無權占有系爭建物。
    (3)被告雖抗辯系爭房屋自64年11月起即由被告做為結婚新房
      ，並由被告使用至今云云，惟依卷141 頁被告配偶林秀梅
      戶籍謄本登載「林秀梅於64年11月3 日與被告結婚」，及
      全戶動態記事欄登載「被告原住本鎮○○里○○鄰○○街29
      號饒鼎坤戶內，76年8 月27日住址變更創立新戶」等情，
      足見被告自64年11月3 日與訴外人林秀梅結婚起，即居住
      於其父饒鼎坤設於頭份鎮○○里○○街29號戶內，而非居
      住於系爭建物戶內，是被告抗辯自64年11月起即占有使用
      系爭房屋云云，顯無可採。
    (4)被告復抗辯系爭建物係被告之父饒鼎坤自建之屋，被告有
      權續用云云。惟依上開卷141 頁被告戶籍謄本登載「被告
      自64年11月間與林秀梅結婚即居其父饒鼎坤設在南田街29
      號房屋內，迄76年8 月27日始創設新戶遷移同鎮民族里5
      鄰新屋家9 號」，且被告100 年4 月8 日所提出答辯狀亦
      自認「直至79年間因被告欲拆除父饒鼎坤原分坐落田寮段
      464 地號上之舊屋（即南田街29號房屋）重建新屋…」等
      語，足見被告自64年11月至76年8 月27日間均住居其父饒
      鼎坤設在南田街29號舊房，而未占用系爭南田街21號建物
      及土地，且其父饒鼎坤亦無出資在二房饒阿乾分得系爭土
      地之必要，況被告就其父饒鼎坤係於何時、如何出資興建
      系爭建物迄未舉證證明，是被告空言抗辯系爭房屋係其父
      饒鼎坤自建，渠有權續用云云，亦無可採。
二、被告則以：
  (二)坐落苗栗縣頭份鎮○○段463 地號（嗣因分割增加463-3 、
    463-4 地號，田寮段463 地號重測後分割為永貞段710 、71
    0-1 地號，田寮段463 -3地號重測後分割為永貞段70 6、70
    6-1 地號，田寮段463-4 地號重測後分割為永貞段705 、70
    5-1 地號）、464 地號（重測後為永貞段702 、704 地號）
    2 筆土地，及坐落田寮段463 地號土地上同段166 建號（重
    測後為永貞段236 建號）建物原為兩造之祖父饒細昴所有。
    饒細昴嗣於58年6 月間，經其長子即被告之父饒鼎坤及三子
    即原告之父饒炳龍之同意書立撥產字據，載明其現有財產坐
    落田寮段464 地號之土地已建有房屋，而同段463 地號土地
    則係空地，可知兩造父親分家當時，原坐落田寮段463 地號
    土地上之同段166 建號建物已坍塌無法使用，故上開463 地
    號土地被視為空地。
  (二)又依撥產字據之約定，自訴外人林盛養房屋界起算（即現坐
    落頭份鎮○○段711 、715 地號土地上之房屋界址向右起算
    ）35台尺（2 間份）土地分予三子饒炳龍，自林盛養宅界起
    35台尺以東（即饒炳龍分得之界起）34台尺（2 間份，現係
    空地）土地分予次子饒阿乾，自林盛養宅界起69台尺以後之
    房屋連同基地分予長子饒鼎坤；茲因饒鼎坤分得之部分含有
    房屋，故饒鼎坤應補貼2 萬元予饒炳龍作為建築補貼費。又
    因次子饒阿乾久居日本，歸期未定，故另約定分予次子饒阿
    乾之土地可先交由饒鼎坤、饒炳龍各借用一間，如饒阿乾歸
    來並欲收回土地時，該二人應無條件歸還，惟若土地上已建
    有房屋，饒阿乾應依房屋現值補貼予饒鼎坤、饒炳龍。兩造
    之祖父饒細昴嗣於64年8 月1 日過世，遺產繼承之手續全交
    由原告之父饒炳龍辦理，詎饒炳龍將上開田寮段463 地號土
    地全部登記在其名下，而未依照撥產字據之約定辦理分割，
    直至79年間因被告欲拆除父親饒鼎坤原分配取得坐落田寮段
    464 地號土地上之房屋重建新屋而提出要求時，饒炳龍方於
    80年6 月29日按撥產字據之約定，將重測後分割之永貞段70
    5 地號土地辦理移轉登記贈與予被告，惟同段705-1 地號土
    地所有權迄饒炳龍過世時仍未辦理移轉，嗣遭原告於繼承後
    持向竹南信用合作社辦理抵押借款。
  (三)兩造父親分家後約於60年間，即將原坐落田寮段463 地號土
    地上，坍塌無法使用之116 建號建物全部拆除，惟迄今未向
    地政機關辦理滅失登記。原告之父饒炳龍嗣於其所分得之35
    台尺（即2 間份），及向饒阿乾所借用17台尺（即1 間份）
    土地上建屋（即共建3 間屋，其中僅中間1 間有大門通馬路
    ，左右2 間僅有內門通往中間屋），而被告之父饒鼎坤亦同
    時於毗鄰饒炳龍建屋處，向饒阿乾所借用17台尺（為1 間份
    ）之土地上建屋使用，且該屋自64年11月起，即由被告作為
    結婚新房，並使用至今。故本件原告訴請被告應遷讓返還之
    系爭建物，實乃坐落於訴外人饒阿乾應分得系爭706 地號之
    右邊，為被告之父饒鼎坤於分家後個人出資興建，而非原兩
    造祖父饒細昴所蓋或所遺等語置辯。並聲明：原告之訴及假
    執行之聲請均駁回；如受不利判決，願供擔保請准宣告免假
    執行。
三、本件坐落苗栗縣頭份鎮○○段463 地號（嗣因分割增加463-
    3 、463-4 地號，田寮段463 地號重測後分割為永貞段710
    、710-1 地號，田寮段463 -3地號重測後分割為永貞段706
    、706-1 地號，田寮段463-4 地號重測後分割為永貞段705
    、705-1 地號）、464 地號（重測後為永貞段702 、704 地
    號）2 筆土地，及坐落田寮段463 地號土地上同段166 建號
    （面積19.84 平方公尺、1 層磚造平房，重測後為永貞段23
    6 建號）建物原為兩造之祖父饒細昴於38年間所興建。饒細
    昴嗣於58年6 月間，經其長子即被告之父饒鼎坤及三子即原
    告之父饒炳龍之同意書立撥產字據，撥產字據載明其現有財
    產坐落田寮段464 地號之土地已建有房屋，而同段463 地號
    土地則係空地，並約定自訴外人林盛養房屋界起算（即現坐
    落頭份鎮○○段711 、715 地號土地上之房屋界址向右起算
    ）35台尺（2 間份）土地分予三子饒炳龍，自林盛養宅界起
    35台尺以東（即饒炳龍分得之界起）34台尺（2 間份，現係
    空地）土地分予次子饒阿乾，自林盛養宅界起69台尺以後之
    房屋連同基地分予長子饒鼎坤；茲因饒鼎坤分得之部分含有
    房屋，故饒鼎坤應補貼2 萬元予饒炳龍作為建築補貼費。又
    因次子饒阿乾久居日本，歸期未定，故另約定分予次子饒阿
    乾之土地可先交由饒鼎坤、饒炳龍各借用一間，如饒阿乾歸
    來並欲收回土地時，該二人應無條件歸還，惟若土地上已建
    有房屋，饒阿乾應依房屋現值補貼予饒鼎坤、饒炳龍等語。
    嗣饒細昂於64年8 月1 日過世後，系爭706 、706-1 地號土
    地及坐落其上之236 建號建物於65年4 月17日由原告之父饒
    炳龍登記單獨繼承，嗣饒炳龍過世，於95年7 月24日由原告
    登記單獨繼承。坐落系爭706 地號土地上，如附圖所示面積
    32.0 9平方公尺之一層建物，及坐落系爭706-1 地號土地上
    ，如附圖所示面積0.96平方公尺之一層建物及面積5.75平方
    公尺之雨遮，現為被告占有使用等情，為兩造所不爭執，且
    有原告所提系爭建物登記謄本、系爭建物登記簿謄本、系爭
    土地登記簿謄本，及被告所提系爭土地登記簿謄本、地籍圖
    謄本、撥產字據等件附卷可憑，並經本院勘驗現場及囑託頭
    份地政測量屬實，製有勘驗筆錄、現場照片及複丈成果圖在
    卷可稽，堪信為真實。
四、按依民事訴訟法第277 條前段規定，當事人主張有利於己之
    事實者，就其事實有舉證責任。又不動產物權依法律行為而
    取得者，非經登記不生效力，而非依法律行為而取得者，如
    自己出資建築房屋而原始取得其所有權，雖不以登記為取得
    所有權之要件，但其取得所有權原因必須有相當證明，否則
    即無從認為有所有權存在，最高法院著有97年度上字第47號
    裁判意旨可參。本件原告主張被告現占有使用坐落系爭706
    地號土地上，如附圖所示面積32.0 9平方公尺之一層建物，
    及坐落系爭706- 1地號土地上，如附圖所示面積0.96 平 方
    公尺之一層建物及面積5.75平方公尺之雨遮為其所有之事實
    ，既為被告所否認，則依上開說明，原告自應就其主張有所
    有權存在之事實，負舉證證明之責。經查：
  (一)原告就其主張前開坐落系爭706 地號土地上，如附圖所示面
    積32.0 9平方公尺之一層建物，及坐落系爭706-1 地號土地
    上，如附圖所示面積0.96平方公尺之一層建物及面積5.75平
    方公尺之雨遮為其所有之事實，固據提出如卷第5 頁所示之
    建物登記謄本為證。然查，如卷第5 頁所示頭份鎮○○段23
    6 建號（重測前田寮段166 建號）建物原為兩造之祖父饒細
    昴於38年間所興建及所有，有建築改良物登記簿謄本在卷可
    按（詳卷第100 、101 頁），而該38年間所建之1 層平房建
    物目前已不存在，原告現所使用之1 層建物及被告現使用之
    前開建物係59、60年間所建，業據兩造於本院履勘現場時陳
    明在卷（詳卷第45頁），足徵如卷第5 頁建物登記謄本所示
    之頭份鎮○○段236 建號（重測前田寮段166 建號）建物之
    所有權已因建物之滅失而不存在。被告現使用之前開建物既
    係59、60年間所建，而非饒細昂於38年間所建之建物，則該
    建物係屬未辦保存登記之建物，自堪認定。是自難僅憑前開
    建物登記謄本據以證明本件被告現占有使用之前開建物為原
    告所有。
  (二)被告現使用之前開建物係屬未辦保存登記之建物，既如前述
    ，則依首揭說明，原告就被告現占有使用之上開建物係屬其
    所有之事實，自應負舉證證明之責。而原告就此迄未能舉證
    證明，則其主張被告現占有使用坐落系爭706 地號土地上，
    如附圖所示面積32.0 9平方公尺之一層建物，及坐落系爭70
    6-1 地號土地上，如附圖所示面積0.96平方公尺之一層建物
    及面積5.75平方公尺之雨遮為其所有云云，自無可採。
五、本件原告未能未能舉證證明其對被告現占有使用之系爭建物
    有所有權，已如前述，是其本於所有物返還請求權關係，請
    求被告返還系爭建物，即屬無據。從而，原告依民法第767
    條規定，請求被告應將坐落系爭706 地號土地上，如附圖所
    示面積32.09 平方公尺之一層建物，及坐落系爭70 6-1地號
    土地上，如附圖所示面積0.96平方公尺之一層建物及面積5.
    75平方公尺之雨遮騰空返還原告，為無理由，不應准許。又
    原告之訴既經駁回，其假執行之聲請即失所依附，應併予駁
    回。
六、本件事證已臻明確，兩造其餘主張陳述及所提之證據，經審
    酌與本院前開判斷不生影響，爰均不再予逐一論述，附此敘
    明。
七、訴訟費用負擔之依據：民事訴訟法第78條。
中    華    民    國  100     年    6     月    14    日
              苗栗簡易庭法  官  王萬金
以上正本係照原本作成。
如對本判決上訴，須於判決送達後20日內向本院提出上訴狀。
如委任律師提起上訴者，應一併繳納上訴審裁判費。
                        書記官  劉麗美
中    華    民    國  100     年    6     月    14    日